【裁判字號】    98,消債更,77
【裁判日期】    990408
【裁判案由】    更生事件
【裁判全文】
臺灣花蓮地方法院民事裁定            98年度消債更字第77號
聲  請  人  甲○○
上列當事人因消費者債務清理事件聲請更生，本院裁定如下：
    主  文
聲請駁回。
聲請費用由聲請人負擔。
    理  由
一、按債務人與金融機構協商成立者，不得聲請更生或清算，但
    因不可歸責於己之事由，致履行顯有重大困難者，不在此限
    ，消費者債務清理條例（下稱消債條例）第151條第5項定有
    明文。又聲請更生或清算不合程式或不備其他要件者，法院
    應以裁定駁回之，但其情形可以補正者，法院應定期間先命
    補正，復為同條例第8條所明定。
二、本件聲請人即債務人向本院聲請更生，聲請意旨略以：聲請
    人無擔保或無優先權之債務總額為新台幣（下同）939,590
    元，因有不能清償債務之情事，曾以書面向最大債權金融機
    構荷商荷蘭銀行股份有限公司台北分公司（下稱荷蘭銀行）
    請求共同協商方案經協商成立，惟因遭福灣企業股份有限公
    司向法院聲請強制執行，每月扣薪約6,666元，協商銀行又
    堅持該債權無法列入協商，再加上父親李其江腦梗之腦動脈
    阻塞發作，故聲請人未繳納任何協商款項，即因有不可歸責
    於己致履行顯有重大困難之事由而毀諾，爰聲請更生等語。
三、按債務人與金融機構協商成立者，除非因不可歸責於己之事
    由，致履行顯有重大困難，否則不得聲請更生或清算，已如
    前述。是債務清償方案成立後，固由債務人按其條件履行，
    惟需於其後發生情事變更，在清償期間收入或收益不如預期
    ，致該方案履行困難甚或履行不能，因不可歸責於己，始能
    依消債條例第151條第5項但書之規定聲請更生或清算。此項
    規定旨在避免債務人任意毀棄已成立之協商，濫用更生或清
    算之裁判上債務清理程序，蓋以債務清償方案係經當事人行
    使程序選擇權所為之債務清理契約，債務人自應受該成立之
    協議所拘束。本件聲請人於98年8月21日與最大債權金融機
    構荷蘭銀行成立協商，約定自98年9月10日起為首期繳款日
    ，每月以7,000元，共分95期，年利率5％清償債務，惟聲請
    人自協商起即未繳納過協商款項等情，有聲請人陳報之前置
    協商機制協議書、荷蘭銀行函及所附資料為憑（本院卷26、
    64至74頁）。聲請人固為前開主張，惟查：
  (一)聲請人於98年6月與最大債權銀行協商時，任職於日誠石業
    企業社，每月收入為2萬元，有荷蘭銀行函所附薪資證明、
    在職證明、前置協商收入切結書足憑，而聲請人聲請更生時
    仍任職於相同單位，98年10月薪資為22,000元，此有薪資證
    明可參（本院卷35頁），可見聲請人協商成立後至98年9月
    毀諾時，其資力並無改變。另聲請人於98年9月首期繳款日
    即已毀諾，而其父李其江係於98年11月15日因伴有腦梗塞之
    腦動脈阻塞住院，有診斷證明書可按（本院卷34頁），足證
    聲請人並非因父疾之故始無力負擔而毀諾。又聲請人係於97
    年6月即受強制扣薪三分之一，有聲請人提出之本院97年6月
    30日花院明97執孝字第10306號執行命令在卷可稽（本院卷7
    頁），亦經本院調閱該執行卷宗審核屬實，則聲請人於協商
    時，就本身每月因遭強制扣薪後所能分配運用之收入及還款
    財源如何，理當自知甚稔，並應已考量自身還款能力，及籌
    措資金來源之規劃，始同意每月償還前開協商金額，故其縱
    有薪資收入不敷償還之情況，亦屬聲請人於協商時可得預見
    ，其仍與各無擔保債權銀行成立債務協商，且於資力並無重
    大變化之情形下事後毀諾，自與前揭「不可歸責於己之事由
    致履行顯有重大困難」之要件不符。
  (二)按消債條例之立法目的，係為使不幸陷入經濟困境之人得以
    清理債務、重建生活，並在清理過程中能保有符合人性尊嚴
    之最低基本生活，而非在維持債務人過去慣常之寬逸生活，
    是於評估聲請人清償債務之能力時，並非任其主張生活費用
    之數額，否則將造成揮霍無度以致清償債務能力降低之人，
    反而更容易進入更生程序之不合理現象，是聲請人所主張每
    月之支出除為維持日常生活所必要者或為依法應為之給付外
    ，其餘均難認屬必要支出。就日常生活費用而言，聲請人既
    積欠大筆債務，日常生活費用之支出即應以必要者為限，本
    院認以行政院主計處公告之97年度台灣省平均每人每月最低
    生活費用，以每年家庭收支調查，計算出平均每人每月消費
    支出之百分之60作為最低生活費9,829元為標準，核屬已得
    滿足聲請人最低生活之需要，故其日常生活必要費用支出應
    以9,829元計算。本件聲請人自承其每月薪資約為2萬元，而
    據其陳報每月扣薪金額約為6,666元，則聲請人每月薪資扣
    除日常生活必要支出及扣薪金額後，仍有約3,505元之餘額
    （000000000000000＝3505），尚非無餘裕用以清償債務
    。是聲請人如暫時性履行不便或有無法履行之情事，仍得向
    最大債權銀行提出緩繳或展延還款之申請，或經由個別一致
    性協商方案，亦或透過個別債權銀行協商程序謀求解決，而
    非泛以經濟困難無力履行協商條件為由，斷然任意毀諾，並
    以之作為不可歸責於己之事由。
四、綜上所述，聲請人既已與金融機構協商成立，並無不可歸責
    於己致履行顯有重大困難之事由，且上開事項，亦屬無從補
    正，依據前述說明，其聲請更生，顯然於法有違，自應駁回
    其更生聲請，爰裁定如主文。
中    華    民    國    99    年    4     月    8     日
                      臺灣花蓮地方法院民事庭
                          法      官  楊碧惠
上為正本係照原本作成。
如不服本裁定，應於裁定送達後10日內，以書狀向本院提出抗告
(須附繕本)，並繳納抗告費新臺幣1千元。
中    華    民    國    99    年    4     月    8     日
                          法院書記官  羅仕健

司法院資訊處製作；財團法人民間司法改革基金會備份。
